【裁判字號】    98,訴,1315
【裁判日期】    980812
【裁判案由】    塗銷所有權移轉登記等
【裁判全文】
臺灣板橋地方法院民事判決              98年度訴字第1315號
原      告  台新國際商業銀行股份有限公司
法定代理人  乙○○
訴訟代理人  甲○○
被      告  戊○○
            丁○○
兼上  二人
訴訟代理人  丙○○
上列當事人間請求塗銷所有權移轉登記等事件，經本院於民國98
年7 月22日言詞辯論終結，判決如下：
    主      文
被告丙○○、戊○○間就坐落於臺北縣土城市○○段三四五地號
土地（權利範圍為應有部分一十萬分之三百六十六）及其上同段
三一四建號建物（即門牌號碼臺北縣土城市○○路○段一七六巷
七號建物，權利範圍為應有部分二分之一）於民國九十六年九月
三日之贈與行為及民國九十六年九月二十一日所為之所有權移轉
登記行為均應予撤銷。
被告丙○○、丁○○間就坐落於臺北縣土城市○○段三四五地號
土地（權利範圍為應有部分一十萬分之三百六十六）及其上同段
三一四建號建物（即門牌號碼臺北縣土城市○○路○段一七六巷
七號建物，權利範圍為應有部分二分之一）於民國九十六年九月
三日之贈與行為及民國九十六年九月二十一日所為之所有權移轉
登記行為均應予撤銷。
被告戊○○、丁○○分別應就第一、二項所示土地及建物於民國
九十六年九月二十一日以贈與為原因所為之所有權移轉登記，予
以塗銷。
訴訟費用由被告戊○○、丁○○各負擔四分之一，餘由被告丙○○負擔。
    事實及理由
一、原告主張：被告丙○○於民國93年5 月間向原告請領現金卡
    使用（卡號：0000000000000000號），經原告於93年5 月21
    日撥款，詎被告丙○○自95年6 月起即發生繳款逾期之不正
    常現象，現共積欠原告借款新臺幣（下同）538,553 元（含
    本金432,573 元、利息105,980 元），且未按期清償迄今已
    逾500 日；惟被告丙○○為避免原屬其所有坐落於臺北縣土
    城市○○段345 地號土地（權利範圍為應有部分732/100,00
    0 ，下稱系爭土地）及其上同段314 建號建物（即門牌號碼
    臺北縣土城市○○路○ 段176 巷7 號建物，權利範圍為全部
    ，下稱系爭建物。系爭房屋及建物下合稱系爭房地）遭原告
    聲請強制執行，竟於96年9 月3 日分別贈與（下稱系爭贈與
    ）其子即被告戊○○、丁○○（2 人各得系爭房地上開權利
    範圍之1/2） ，並以贈與為原因，向臺北縣板橋地政事務所
    （下稱板橋地政）申請辦理所有權移轉登記予被告戊○○、
    丁○○，經板橋地政以96年板登字第524010號收件，於96年
    9 月21日登記（下稱系爭移轉登記）完竣，此種無償行為害
    及原告上開債權，爰依民法第244 條第1 項、第4 項前段之
    規定，求為判決如主文所示。
二、被告則以：被告丙○○確積欠原告現金卡款，並尚積欠其他
    金融機構債務達數百萬元，被告丙○○曾申請債務協商未果
    ，為求對訴外人第一商業銀行（下稱一銀）就系爭房地之40
    0 餘萬元抵押貸款債務得以解決，遂與其子即被告丁○○、
    戊○○商量，將系爭房地贈與其二人，再由其二人向另訴外
    人渣打商業銀行（下稱渣打銀）申請抵押貸款5,300,000 元
    後，以其中400 餘萬元清償被告丙○○對一銀之抵押貸款，
    是被告間系爭贈與及移轉登記行為並無害及原告之債權等情
    為辯。並聲明：原告之訴駁回。
三、原告主張被告丙○○向其請領現金卡使用，應依約定繳納帳
    款，詎被告丙○○未依約繳納，現共積欠被上訴人信用卡帳
    款538,553 元（含本金432,573 元、利息105,980 元），且
    自未按期清償迄今已逾500 日，嗣於96年9 月3 日將登記予
    其名下之系爭房地贈與被告戊○○、丁○○，並於96年9 月
    21日以贈與為登記原因，向板橋地政辦理系爭移轉登記完竣
    等事實，業據其提出現金卡申請書暨約定書、債權金額計算
    書、系爭房屋登記謄本、系爭土地異動索引等件為證，並經
    本院向板橋地政函詢系爭移轉登記之相關情事，經板橋地政
    以98年6 月30日北縣板地登字第0980010512號函附系爭移轉
    登記所有申請資料回覆在卷（見本院卷第22至36頁），且為
    被告所不爭執，自應認原告此部分之主張為真實；且系爭贈
    與及移轉登記行為，皆係以財產權為目的，亦應堪予認定。
    是系爭贈與移轉登記是否有害及原告對被告丙○○之債權，
    ，被告丙○○是否陷於無資力，厥為本件重要之爭執。
四、按「債務人所為之無償行為，有害及債權者，債權人得聲請
    法院撤銷之。」、「債權人依第1 項或第2 項之規定聲請法
    院撤銷時，得並聲請命受益人或轉得人回復原狀。」，民法
    第244 條第1 項、第4 項前段分別定有明文。次按債務已屆
    清償期，債務人就既存債務為清償者，固生減少積極財產之
    結果，但同時亦減少其消極財產，於債務人之資力並無影響
    ，不得指為民法第244 條第1 項或第2 項之詐害行為（最高
    法院55年臺上字第2839號判例意旨參照）。經查：
（一）被告丙○○自93年5 月間即向原告申請信金卡使用，自95
      年6 月間起即發生未依約繳納消費款，迄今共積欠原告借
      款538,553 元，且自未依約清償迄今已逾500 日。而系爭
      房地係被告丙○○於93年2 月10日購買並登記為所有權人
      ，亦有被上訴人所提系爭土地異動索引1 件為證（見本院
      卷第8 頁），且為被告所不爭執，是原告於系爭贈與及移
      轉登記時已具備被告丙○○之債權人身分，合先敘明。
（二）次細繹系爭土地異動索引、系爭建物登記謄本（見本院卷
      第8 至12頁），系爭房地於系爭贈與及移轉登記後，系爭
      房地之抵押債務人固由被告丙○○變更為被告戊○○、丁○○二人，而抵押權人亦由一銀變更為渣打銀；惟依被告
      於本件之陳述，被告丙○○原就系爭房地積欠一銀400 餘
      萬元抵押債務，經系爭贈與及移轉登記後，由被告戊○○
      、丁○○改向渣打銀申請抵押貸款5,300,000 元，而將其
      中400 餘萬元供被告丙○○清償對一銀原先抵押債務，則
      依一般社會交易之常情，系爭房地於贈與及移轉登記時，
      至少具有5,300,000 元之價值，被告丙○○將系爭房地為
      系爭贈與及移轉登記，即生減少5,300,000 元之積極財產
      ，雖被告丙○○同時清償原對一銀之抵押債務400 餘萬元
      （即消極財產亦同時減少400 餘萬元），惟兩者間之差距
      尚多達百萬餘元之譜，易言之，被告丙○○為系爭贈與及
      移轉登記後，等同減少了相當於百萬餘元之財產，對被告
      丙○○之資力影響即不可謂非重大。
（三）末查，被告丙○○於96年間除系爭房地外，雖另有股利、
      執行業務及其他所得合計142,975 元，至97年間僅剩股利
      及其他所得合計2,427 元，此有被告丙○○96、97年度稅
      務電子閘門財產所得調件明細表各1 件附卷可憑（見本院
      卷第17至21頁），惟以被告丙○○上開收入尚低於其積欠
      原告之債務，且顯難維持其一人最低標準之基本生活所需
      ，更遑論有清償原告現金卡款債務之能力，且被告丙○○
      亦陳稱其目前每月只賺15,000元，為系爭贈與及移轉登記
      後除清償一銀抵押貸款債務400 餘萬元，尚積欠信用卡債
      務200 餘萬元，目前無力向原告清償債務等語甚明（見本
      院卷第45頁），是被告丙○○已因系爭贈與及移轉登記，
      而陷於無資力之狀態，亦足認被告間於系爭贈與及移轉登
      記時，即明知此舉將有害於原告對被告丙○○現金卡款債
      權。
    綜上，本件原告之主張洵與證據及事實相符，被告之抗辯則
    無可採。
五、綜上所述，被告無法舉證證明被告丙○○為系爭贈與及移轉
    登記後，仍具有足以清償其債務之資力。從而，被告間所為
    系爭贈與及移轉登記，當係有害原告對被告丙○○之債權，
    是原告依民法第244 條第1 項之規定，請求被告間就系爭房
    地所為之系爭贈與及移轉登記均應予撤銷，併依同法條第4
    項前段之規定，請求被告戊○○、丁○○均應將系爭移轉登
    記予以塗銷，為有理由，自應予以准許。
六、訴訟費用負擔之依據：民事訴訟法第78條、第85條第1 項但
    書。
中    華    民    國    98    年    8     月    12    日
                  民事第二庭法  官  鍾啟煌
以上正本係照原本作成。
如對本判決上訴，須於判決送達後20日內，向本院提出上訴狀，
上訴臺灣高等法院（應按他造人數提出繕本）。
中    華    民    國    98    年    8     月    12    日
                            書記官  張國仁


司法院資訊處製作；財團法人民間司法改革基金會備份。
